臺灣高雄地方法院民事判決                            九十一年度婚字第四八號
    原告即反訴被告  乙○○
    被告即反訴原告  甲○○
右當事人間離婚事件，本院判決如左：
    主      文
准原告與被告離婚。
訴訟費用由被告負擔。
反訴原告之訴駁回。
反訴訴訟費用由反訴原告負擔。
    事      實
壹、本訴方面：
甲、原告方面：
一、聲明：求為判決如主文所示。
二、陳述：
（一）緣原告與被告為夫妻，於民國八十一年間各係單親家庭之情況下辦理結婚。十
      餘年來，因兩造各有兒女，觀念上結合具有先天上之困難，故爭執不斷，訟事
      不僅一樁，此婚姻已失其意義。近且發現被告盜刷原告之信用卡，此且不然，
      被告竟根本不承認，企圖掩飾其過，孰不可忍，原告依法告訴經臺灣高雄地方
      法院檢察署以九十年度偵字第二九六號提起公訴，且經鈞院以九十年度易字第
      一五○○號判決被告連續行使偽造私文書，處有期徒刑三月，嗣經被告提起上
      訴，亦經臺灣高等法院高雄分院以九十年度上訴字第一四四八號判決上訴駁回
      確定。
（二）按夫妻一方，因犯不名譽之罪被判處徒刑者，他方得請求離婚，此民法第一千
      零五十二條第十款定有明文，最高法院復著有卅三年上字第三一四二號判例足
      參，為此爰依民法第一千零五十二條第十款規定，請求判決離婚。
（三）對被告抗辯之陳述：
      被告所犯偽造文書之罪，事屬不名譽之罪，此最高法院早即著有判例足參，何
      來任由被告空言爭執，是被告之抗辯根本無理由，尤其本件刑事部分，原告乃
      直接之被害人，被告固然狡賴卸責，惟全案業經刑事庭法官調查綦詳，不但其
      所辯全係不實之詞，益證被告迄今無絲毫之悔意，又原告並無被告所稱有與訴
      外人朱啟明之妻朱黃美麗通姦之行為，或為達離婚目的，與被告反目成仇，故
      意推拖被告使用其信用卡伊不知情云云因而使被告被判刑之情形。
三、證據：提出本院九十年度易字第一五○○號刑事判決影本、臺灣高等法院高雄分
    院九十年度上訴字第一四四八號刑事判決影本、本院九十年度婚字第三四三號民
    事判決影本各一份、戶籍謄本二份。
乙、被告方面：
一、聲明：原告之訴駁回。
二、陳述：
（一）民法第一○五二條第一項第十款所謂不名譽之罪係認其犯行惡劣，社會上一般
      觀念皆認為不名譽之犯罪，偽造文書罪是否不名譽罪見仁見智，端賴其犯行而
      定。查被告固有因偽造文書被判刑三月，然查被告所犯之偽造文書係以原告之
      信用卡消費，且當時兩造感情未交惡，原告有同意被告使用。詎原告與他女即
      訴外人朱啟明之妻朱黃美麗有染後，為達離婚目的，反目成仇，故意推拖被告
      使用其信用卡伊不知情云云，被告因而被判刑，此偽造文書罪被告犯行情有可
      原，非一般犯偽造文書之惡行。
（二）又偽造文書罪是否不名譽之罪，見解見人見智，應視其情節及惡性而定。夫妻
      本為同財共居，感情好時，什麼都可以，翻臉時推得一乾二淨，這是人生常態
      。原告行為不檢，勾搭他人之妻成姦，早有企圖有朝一日通姦東窗事發，翻臉
      成仇，反控被告偽造文書，因夫妻間相處鮮有以文字約定家庭開支，一但一方
      反目，他方啞口莫辯。被告係在此情況下被判刑，與一般惡性之偽造文書不同
      ，從而答辯人所犯罪名雖為偽造文書，但並無惡性，最高法院卅三年上字第三
      一四二號判例係認犯背信及偽造文書罪者，為犯不名譽之罪，並未單純觸犯偽
      造文書罪及犯罪動機事實經過為論斷，可證犯罪動機及事實經過為是否為不名
      譽之重要認定︵參照最高法院八十四年台上二六七四號判例︶，從而答辯人所
      犯為不得已之行為，惡性並非重大，應非不名譽之罪。從而被告所犯非不名譽
      之罪，原告據為離婚之原因，顯有誤會，請求判決駁回原告之訴。
丙、本院依職權調取被告刑案資料查註紀錄表一份。
貳、反訴部分：
甲、反訴原告即本訴被告方面：
一、聲明：
（一）請准反訴原告與反訴被告離婚。
（二）反訴被告應給付反訴原告贍養費新台幣︵下同︶二百萬元。
（三）第二項請求，反訴原告願供擔保，請准宣告假執行。
二、陳述：
（一）按「夫妻之一方有(1)惡意遺棄他方在繼續狀態中者，(2)有民法第一○五二條第
      二項有前項以外之重大事由難以維持婚姻者」他方得向法院聲請離婚，民法第
      一○五二條第一項第五款及第二項分別定有明文。兩造於八十一年一月卅日正
      式辦理結婚，被告於八十六年間忽反常態，而將戶籍遷出，以方便其尋花問柳
      ，反訴原告數次前往反訴被告住處請求履行同居，反訴被告卻將反訴原告視為
      仇人拒絕於門外，惡意遺棄反訴原告之意甚明，且其惡意遺棄在繼續狀態中，
      反訴原告自得依民法第一○五二條第一項第五款訴請離婚。
（二）次按婚姻乃一男一女之兩性結合，以組織家庭，共同生活為目的，應以誠摯相
      愛為基礎，共同建立和諧美滿幸福之家庭，若有足以破壞共同生活或難以維持
      共同生活之情事發生，宜允許其離婚以消滅婚姻關係，故七十四年六月三日修
      正公佈之民法親屬編，就裁判離婚之原因，為應實際需要，參考各國立法例，
      增設民法第一千零五十二條第二項，明定有同條第一項以外重大事由，難以維
      持婚姻者，亦得請求離婚，以此項關於夫妻請求裁判離婚事由之概括規定，使
      夫妻請求判決離婚之事由較富彈性，於夫妻間苟已發生足使婚姻難以維持之重
      大事由，縱不符同條第一項所列各款情形，自仍得依上開第二項規定訴請離婚
      ，是對於家庭生活之美滿幸福有妨礙之情形，即得謂其與此所謂難以維持婚姻
      之重大事由相當，此有最高法院七十九年度上字第一○四號、八十六年度台上
      字第一○五○號判例可資參照。而是否有難以維持婚姻之重大事由，其判斷標
      準為婚姻是否生破綻而無回復之希望，此不可由當事人已喪失維持婚姻之主觀
      意願加以認定，而應依客觀的標準，由難以維持婚姻之事實，是否已達於倘處
      於同一境況，任何人均將喪失維持婚姻希望之程度以決之。立法院已通過增修
      該條款，其意指夫妻既分居一定期間，實已無繼續維持生活之意，容許他方得
      請求離婚。查反訴被告於八十六年間離家迄今歷時五年，其間反訴被告亦曾向
      鈞院提起離婚之訴，經鈞院駁回在案，兩造實已名存實亡，且訴訟連連，此重
      大事由實難維持婚姻，爰依民法第一○五二條第二項前段規定請求離婚。
（三）再按「夫妻之一方因判決離婚而陷於生活困難者，他方得請求相當之贍養費」
      民法第一○五七條定有明文。查反訴原告因患有嚴重之重聽且不識字，此重聽
      及文盲不易為社會所接受，謀職困難，一般常人在經濟不景氣當中難覓得職業
      ，況患有重聽及文盲之人，反訴原告謀職相當困難，離婚後更無所靠，離婚後
      生活陷於困境，反訴原告患有重聽，有長庚醫院所出具之診斷書可證及反訴原
      告不識字，有戶籍謄本可稽。反觀反訴被告在中國鋼鐵股份有限公司任職，每
      月薪資約九萬多元，生活闊裕，爰請求反訴被告給付反訴原告贍養費二百萬元
      ，藉資維持生活。
（四）對反訴被告抗辯之陳述：
    (1)反訴被告辯稱係反訴原告惡意遺棄伊，並非伊惡意遺棄反訴原告云云。查反訴
      被告於八十五年一月八日將兩造所住之坐落大寮鄉○○路十巷五之一八七號四
      層樓房一棟出售他人後，反訴被告於八十六年四月間即離家未住於水源路十巷
      五之一八七號，反訴原告於八十六年六月始搬離上開住所，惟戶籍未遷出，嗣
      接獲村長簡富村通知房屋購買人以兩造已遷出，惟戶籍未遷，諸多信件仍寄於
      現址，不勝其擾，要求將戶籍遷出，由以上事實係反訴被告不顧反訴原告生活
      ，先離家惡意遺棄反訴原告，此亦有村長簡富村可證，亦有戶籍謄本可稽。
  (2)反訴被告與訴外人朱啟明之妻朱黃美麗有染，為達與朱黃美麗長期廝守之目的
    ，竟唆使朱黃美麗與朱啟明離婚，並於協議離婚書上偽簽不在場之證人即反訴
    被告母親陳黃鸚鵡之名字於離婚協議書上，已被朱啟明告偽造文書。
    (3)反訴被告與反訴原告尚在婚姻關係存續中，原告不思照顧妻女，惡意遺棄反訴
      原告，另又與訴外人朱啟明之妻朱黃美麗有染，破壞他人家庭，原告為遂其長
      期與朱妻朱黃美麗通姦，不惜偽造離婚協議書促成朱啟明夫妻離婚，此行徑為
      人所不齒，詎原告對其不齒行為未反省，竟妄指反訴原告之不是，誰顛倒是非
      ，相信法官自有明斷，非原告所能矇騙。原告不齒之行為已如前述，反訴原告
      患有重聽，患有重聽者謀職不易，人盡皆知，加之反訴原告體弱多病，離婚後
      勢必生活困難，反訴原告反訴請求離婚，並請求反訴被告給付贍養費二百萬元
      並不為過。
    (4)兩造自八十一年初至八十五年二月初共同居住在共同之戶籍地即高雄縣大寮鄉
      ○○村○○路三一八號，八十五年二月將該屋出賣後，兩造在八十五年就各自
      搬離，未再設立共同戶籍地，反訴原告係與前夫所生之四個子女，搬到高雄縣
      大寮鄉○○村○○路一二四號六樓，並於八十六年十一月十日將戶口遷入該處
      ，又八十五年反訴被告賣屋時，反訴原告大概拿到七十多萬元。
三、證據：提出戶籍謄本、本院八十九年度婚字第五九八號民事判決影本、不動產買
    賣契約書影本、戶口名簿影本、協議離婚書影本、診斷證明書、臺灣高雄地方法
    院檢察署八十九年度偵字第○二六七八三號簡富松不起訴處分通知影本各一份，
    並聲請訊問證人簡富松。
乙、反訴被告即本訴原告方面：
一、聲明：求為判決如主文所示。
二、陳述：
（一）反訴原告另提之反訴，根本無據，鈞院如調取兩造之前之刑事案卷，即不難佐
      證，反訴原告不僅行徑無法讓反訴被告忍受，對反訴被告母親凌虐，即連反訴
      被告身邊之親朋好友亦不放過，試問反訴被告如何與其共同生活？反訴原告所
      主張之反訴事實堪稱顛倒是非，惡人先告狀，就以上揭刑事案件為例，其連自
      己偽造之筆跡均否認到底，嗣經調得原刷帳單，其始改口係反訴被告同意其使
      用，此根本係矛盾之辯詞，其說詞尚有幾句可信？是要非其無理取鬧，趕盡殺
      絕，兩造豈會演變至今日之結局？本件婚姻之破綻，全係被告之咎責，其憑何
      反訴請求離婚？反訴原告之主張已然曲解法律。
（二）兩造自八十一年初至八十五年二月初共同居住在共同之戶籍地即高雄縣大寮鄉
      ○○村○○路三一八號，八十五年二月將該屋出賣後，兩造在八十五年三月就
      各自搬離，未再設立共同戶籍地，反訴被告就與母親及與前妻所生之子女一起
      搬至高雄市○○區○○街一五五之三號，並於八十七年七月三日才由原戶口遷
      到上開高雄市○○區○○街一五五之三號，而反訴原告則在八十六年十一月十
      日由原戶口遷出高雄縣大寮鄉○○村○○路一二四號六樓，有戶籍謄本為憑，
      又八十五年賣屋時，反訴原告大約有分得二百五十萬元，所以反訴原告稱反訴
      被告惡意遺棄她，及她生活有問題那是不實在的。
（三）按夫妻無過失之一方，因判決離婚而陷於生活困難者，他方縱無過失，亦應給
      與相當之贍養費，此民法第一千零五十七條定有明文，本件反訴原告蓄意誤引
      法條，除了居心叵測外，更彰顯其無理之至！茲犯偽造文書之罪者，係其己身
      ，其尚有何資格主張贍養費，更遑論其根本非所謂之陷於生活困難，反訴原告
      反訴無理。實則，承上所言，此樁婚姻，本件離婚之訴，反訴被告方為被害人
      ，本訴原告均可放棄理賠；反之，反訴原告為無理者，尚獅子大開口要二百萬
      元，此天理何在？爰分別申敘，尚祈鈞院勿受其矇蔽，駁回反訴。
丙、本院依職權調閱本院九十年度婚字第三四三號履行同居事件案卷。
    理      由
壹、本訴部分：
一、按夫妻之一方，有左列情形之一者，他方得向法院請求離婚：「一、....  十、
    被處三年以上徒刑或因犯不名譽之罪被處徒刑者」，民法第一千零五十二條第一
    項第十款定有明文；次按犯偽造私文書罪，被判處有期徒刑確定，係屬犯不名譽
    罪，最高法院卅三年上字第三一四二號亦著有判例可資參照。
二、經查，被告因犯行使偽造私文書罪、詐欺取財罪，經本院刑事庭於九十九年七月
    二十六日以九十年度易字第一五○○號判決被告連續行使偽造私文書，足以生損
    害於他人，處有期徒刑三月，嗣經被告提起上訴，亦經臺灣高等法院高雄分院於
    九十年十月三十日以九十年度上訴字第一四四八號判決上訴駁回並經確定執行在
    案之事實，業據原告提出本院九十年度易字第一五○○號刑事判決影本、臺灣高
    等法院高雄分院九十年度上訴字第一四四八號刑事判決影本各一份為證，且為被
    告所不爭執，復經本院依職權調取被告刑案資料查註紀錄表一份核閱無誤，原告
    上開主張事實堪信為真實。
三、另查，被告犯行使偽造私文書罪、詐欺取財罪之犯罪事實，業經上開刑事判決認
    定為：「甲○○與乙○○係夫妻關係，原本同住於高雄縣大寮鄉○○村○○路十
    巷五之一八七號，平時感情不睦，乙○○於八十五年三月間某日向美國銀行信用
    卡中心申辦信用卡使用，該銀行核准發卡後，於八十五年三月十三日將信用卡（
    卡號（0000000000000000號ＶＩＳＡ卡）以掛號郵件寄給乙○
    ○，詎郵局投遞時，乙○○不在，甲○○乃於八十五年三月十六日，前往高雄縣
    大寮鄉○○路郵局，代領上開信用卡郵件，詎甲○○竟基於行使偽造私文書、詐
    欺取財之概括犯意，未經乙○○之同意及授權，於八十五年三月間某日，在不詳
    地點，在上開信用卡背面偽造「乙○○」署押一枚，而偽造私文書，足以生損害
    於乙○○及被偽造發卡之美國銀行。並自八十五年三月起，連續持上開信用卡前
    往麗容服飾及其他不詳店名之特約商店刷卡購物，並於該等不詳張數之消費簽帳
    單上偽造「乙○○」署押各一枚，並持以交付各該特約商店，使該等特約商店陷
    於錯誤，誤為乙○○消費而交付甲○○所購買之物，並使發卡銀行誤為本人授權
    而付款與特約商店，合計詐得價值約新臺幣七萬餘元之財物，足生損害於乙○○
    、美國銀行。嗣該信用卡於八十五年七月間刷爆，乙○○於八十五年十月間經美
    國銀行通知，始知上情。」明確，是以被告抗辯，原告有同意被告使用上開信用
    卡，及原告係與訴外人朱啟明之妻朱黃美麗有染後，為達離婚目的，與被告反目
    成仇，故意推拖被告使用其信用卡伊不知情云云，因未能舉證以實其說，所辯自
    尚難採信。又本件被告前往郵局代領上開原告向美國銀行信用卡中心申辦核發之
    信用卡後，竟基於行使偽造私文書、詐欺取財之概括犯意，未經原告之同意及授
    權，在上開信用卡背面偽造「乙○○」署押，而偽造私文書，足以生損害於乙○
    ○及被偽造發卡之美國銀行，並連續持上開信用卡前往特約商店刷卡購物，及在
    消費簽帳單上偽造「乙○○」署押，詐得價值約七萬餘元之財物，足生損害於乙
    ○○、美國銀行，依上開犯罪事實經過觀之，按我國一般社會民情及首揭最高法
    院判例意旨所示，被告犯偽造私文書罪，詐取財物，所犯自係不名譽之罪無訛，
    被告抗辯稱其所犯非不名譽之罪云云，亦非足採。從而，本件被告既犯不名譽之
    罪並被判有期徒刑確定，核符前開民法第一千零五十二條第一項第十款之離婚法
    定事由，原告據此請求與被告離婚，核屬正當，應予准許。
貳、反訴部分：
一、按夫妻之一方以惡意遺棄他方者，不僅須有違背同居義務之客觀事實，並須有拒
    絕同居之主觀事實，始為相當，最高法院著有四十九年度臺上字第一二五一號判
    例可資參照。又按有難以維持婚姻之重大事由者，夫妻之一方得請求離婚，民法
    第一千零五十二條第二項固定有明文，但僅限於無過失之一方始得請求。又夫妻
    無過失之一方，因判決離婚而陷於生活困難者，他方縱無過失，亦應給與相當之
    贍養費，民法第一千零五十七條亦定有明文，故僅限無過失之一方，因判決離婚
    而陷於生活困難者，始得請求贍養費。
二、本件反訴原告反訴主張：反訴被告於八十六年間忽反常態，而將戶籍遷出，以方
    便其尋花問柳，反訴原告數次前往反訴被告住處請求履行同居，反訴被告卻將反
    訴原告視為仇人拒絕於門外，惡意遺棄反訴原告之意甚明，且其惡意遺棄在繼續
    狀態中，依民法第一○五二條第一項第五款訴請離婚。
（一）經查，反訴原告主張，反訴被告於八十六年間忽反常態，而將戶籍遷出，以方
      便其尋花問柳，故意惡意遺棄反訴原告云云，然反訴被告否認有為方便尋花問
      及故意惡意遺棄反訴原告而將戶籍遷出之情事，且反訴原告亦無法舉證以實其
      說。
（二）次查，反訴原告前即曾另案起訴請求反訴被告應與其同居，嗣經本院於九十年
      十二月四日以九十度婚字第三四三號判決駁回起訴請求，有反訴原告提出之本
      院九十年度婚字第三四三號民事判決影本一份在卷足證，並經本院調閱本院九
      十年度婚字第三四三號履行同居事件案卷審核無誤。且上開本院九十年度婚字
      第三四三號履行同居事件判決亦謂：「按夫妻互負同居之義務；夫妻之住所，
      由雙方共同協議之；未為協議或協議不成時，得聲請法院定之；法院為前項裁
      定前，以夫妻共同戶籍地推定為其住所，此為民法第一千零一條、第一千零二
      條所明文規定。經查，兩造原共同居住於高雄縣大寮鄉○○村○○路十巷五之
      一八七號處，然被告於八十五年間賣掉該房屋後，兩造即開始分居，被告偕同
      被告之子女及被告之母親，居於高雄市○○區○○路二八一巷一一八號，原告
      則與原告之子女，住於高雄縣大寮鄉○○村○○路一二四號六樓（現則居於高
      雄縣鳳山市○○街十八巷九號三樓），兩造亦無共同設籍地等情，為兩造所不
      爭執，並有戶籍謄本在卷可參，堪信為真實。復查，兩造原共同居住於高雄縣
      大寮鄉○○村○○路十巷五之一八七號處，故該處即為兩造協議之夫妻住所地
      ；惟該設址處之房屋既經被告出售予他人，兩造並旋即分開居住，足證兩造即
      有不以該地再為夫妻之共同住所地之意思，嗣兩造亦無再為協議，更無任何同
      住之事實，是以兩造並無民法第一千零一條之協議共同住所地一節，應堪認定
      ；從而，兩造既未共同協議夫妻之住所地，亦無夫妻共同戶籍地以利推定，已
      如上述；準此而論，兩造既無夫妻共同住所，原告即無從請求被告履行同居義
      務，原告應先依民法第一千零二條第一項之規定，聲請本院指定夫妻共同住所
      並請求履行同居後，被告仍拒不履行，始得訴請被告履行同居義務，是原告請
      求履行同居之訴，即屬無據，應予駁回」等情，且上開事實亦為兩造所不爭執
      ，從而，兩造既未為共同協議夫妻之住所，亦未聲請法院定之，且無夫妻共同
      戶籍地，自尚難以反訴被告於八十六年將戶籍遷出，即認其有惡意遺棄反訴原
      告之情事，況反訴原告亦自承：八十五年反訴被告賣屋時，反訴原告大概拿到
      七十多萬元等語，益徵，反訴原告應無惡意遺棄反訴原告之情形。至反訴原告
      聲請訊問之證人即高雄縣大寮鄉山頂村村長簡富松到庭僅證稱：兩造他們感情
      時好時壞，及甲○○告訴伊說乙○○沒有拿生活費給她，至於是否如此，伊不
      太清楚等語，自尚難據此證明反訴被告有惡意遺棄反訴原告之事實甚明。
三、反訴原告另主張：反訴被告於八十六年間離家迄今歷時五年，兩造婚姻關係實已
    名存實亡，此重大事由實難維持婚姻，爰依民法第一○五二條第二項前段規定請
    求離婚云云。經查，兩造原共同居住於高雄縣大寮鄉○○村○○路十巷五之一八
    七號處，然反訴被告於八十五年間賣掉該房屋後，兩造即開始分居，反訴被告偕
    同反訴被告之子女及被告之母親，居於高雄市○○區○○路二八一巷一一八號，
    反訴原告則與反訴原告之子女，住於高雄縣大寮鄉○○村○○路一二四號六樓，
    兩造至今無共同設籍地等情，已如前述，故兩造分居肇因於八十五年間因原共同
    居住於高雄縣大寮鄉○○村○○路十巷五之一八七號房屋出賣，且兩造至今無共
    同住所，故尚難以兩造現分居，即認屬有難以維持婚姻之重大事由，且可歸責於
    反訴被告之情事。
四、綜上所述，本件反訴原告訴請離婚之理由，乃係以反訴被告惡意遺棄反訴原告在
    繼續狀態中，及兩造有難以維持婚姻之重大事由為論據，然反訴原告所主張之事
    由皆難認為正當，故反訴原告訴請離婚並據此要求贍養費二百萬元，自難認為有
    理由，均應予駁回。
五、兩造其餘攻擊防禦方法，無礙本件之勝負，自毋庸一一論述，附此敘明。
據上論結：本件本訴部分原告之訴為有理由，反訴部分反訴原告之訴為無理由，依民
事訴訟法第七十八條，判決如主文。
中      華      民      國    九十一    年      五      月    二十一    日
                              臺灣高雄地方法院家事法庭
                                  法      官
右為正本，係照原本作成。
如不服本判決，應於送達後廿日內，向本院提出上訴狀並表明上訴理由，如於本送達
前提起上訴者，應於判決送達後十日內補提上訴理由書（須附繕本）。
